【裁判字號】    96,簡上,75
【裁判日期】    970527
【裁判案由】    拆屋還地
【裁判全文】
台灣屏東地方法院民事判決  96年度簡上字第75號
    上  訴  人  丙○○
    被 上訴 人  甲  ○
                乙○○
    共      同
    訴訟代理人  鄭曉東律師
上列當事人間請求拆屋還地事件，上訴人對於民國96年5月8日本
院潮州簡易庭95年度潮簡字第574 號第一審簡易判決提起上訴，
被上訴人並為聲明之減縮，本院於97年5 月21日言詞辯論終結，
判決如下：
    主      文
上訴駁回。
原判決主文第一項應減縮為上訴人應將坐落屏東縣琉球鄉○○段
二八三地號土地上，如附圖一所示斜線部分面積八十二點八三平
方公尺之鐵架蓋鐵皮建物拆除，將上開土地騰空返還被上訴人。
第二審訴訟費用由上訴人負擔。
    事實及理由
一、按於第二審為訴之變更或追加，非經他造同意，不得為之。
    但擴張或減縮應受判決事項之聲明者，不在此限。民事訴訟
    法第446條第1項、第255條第1項第3 款分別定有明文。查被
    上訴人於原審係請求上訴人將坐落屏東縣琉球鄉○○段283
    地號土地（下稱系爭土地）上，如附圖二所示斜線部分面積
    84.9平方公尺之建物拆除，並將上開土地騰空返還被上訴人
    （見原審卷第40頁）。嗣於本院民國97年5 月21日言詞辯論
    時當庭減縮請求為如主文第2 項所示（見本院卷第49、52頁
    ）。經核係屬減縮應受判決事項之聲明，依首開規定，應為
    合法，先予敘明。
二、被上訴人於原審主張：
（一）系爭土地為被上訴人所共有，應有部分各2分之1。詎上訴
      人所有未保存登記門牌號碼屏東縣琉球鄉○○路59號之鐵
      架蓋鐵皮建築物（下稱系爭建物），無權占用如附圖二所
      示斜線部分面積84.9平方公尺之土地。
（二）被上訴人乙○○自幼離開小琉球，長年任職高雄區漁會，
      每年僅回小琉球數次探望母親，對於自己名下所登記位於
      小琉球之土地坐落何方並不瞭解。就系爭土地亦只略聞該
      地於20幾年前為多人所共有，嗣某共有人請求分割共有物
      ，惟究竟有無分割？如何分割？至今尚不知情，分割後土
      地坐落何方亦不知情，僅略知坐落在原共有土地上之某區
      域而已。91年間，被上訴人乙○○委請律師辦理分割坐落
      屏東縣琉球鄉○○段123 地號土地之分割共有物訴訟，在
      該訴訟始耳聞在該地號土地對面也有一塊地為自己所有，
      但當時尚不知悉其地號及明確坐落位置。該訴訟終結後，
      被上訴人乙○○認必須著手處理小琉球之土地，以免時日
      過長無法解決，於94年底詢問律師後，始依土地登記謄本
      、地籍圖謄本尋找土地，最後才確定系爭土地之位置及遭
      上訴人無權占用之事實，進而與另一共有人即被上訴人甲
      ○共同提起本件訴訟，足證被上訴人非在上訴人越界建築
      時即已知悉而不異議。
（三）按民法第796 條所謂越界建築，係指土地所有人所建房屋
      整體有「一部分」逾越疆界，若予以拆除，將損及全部建
      築物之經濟價值而言，若於整體房屋以外，「越界加蓋房
      屋」，則鄰地所有人請求拆除，無礙房屋之整體，即無該
      規定之適用，故「樓房」與「榖倉」既各為獨立之建築物
      ，即無民法第796 條規定之適用，最高法院77年台上字第
      1461號判決可參。查上訴人之建物並非「完整一棟」而是
      區分為「二棟」，中間有牆區隔，各為獨立之建築物，此
      有現場照片可稽，其中一棟坐落於系爭土地上，如予以拆
      除，並不影響房屋整體，亦不損及另一棟之整體，依上開
      判決意旨，即無民法第796條之適用。
（四）綜上，爰依民法第767 條規定，請求上訴人將系爭建物拆
      除，將系爭土地騰空交還被上訴人等語。並聲明：上訴人
      應將系爭土地上如附圖二所示斜線部分面積84.9平方公尺
      之建物拆除，並將上開土地騰空返還被上訴人。
三、上訴人於原審則以：
（一）上訴人係於85年間在系爭土地相鄰、其所有之同段279 地
      號土地上，建築房屋逾越疆界，因此占用系爭土地，而被
      上訴人知上訴人越界建築卻未即時異議，依民法第796 條
      前段規定，不得請求上訴人除去系爭建物。緣上開279 號
      土地與系爭土地本屬同一地號之土地，經裁判分割後由上
      訴人向訴外人陳儀購得其分得部分之土地與其上建物。83
      年間琉球鄉土地進行土地重測，85年間重測完成後，因琉
      球鄉公所欲開闢4 米道路，故由鄉民代表蔡文財出面協調
      使上訴人同意將自陳儀買受之建物拆除，之後上訴人始於
      279 號土地上興建系爭建物，並逾越疆界而占用系爭土地
      建築，當時被上訴人均知情，卻均未提出異議。
（二）按所謂越界建築，係指土地所有人建築房屋，逾越疆界者
      而言，至於因越界而占用之土地，究為鄰地之一部或全部
      ，在所不問，最高法院58年台上字第120 號判例意旨可參
      ）。被上訴人既於85年間上訴人越界建築而占用系爭土地
      時即已知情，卻未即時提出異議，於10年後始請求上訴人
      拆除越界之建物，自與上開規定有違等語置辯。並聲明：
      (一)被上訴人之訴駁回。(二)如受不利判決，願供擔保請准宣
      告免為假執行。
四、本件原審判決被上訴人勝訴，上訴人聲明不服，提起上訴，
    其理由則與原審所述相同，並於本院聲明：(一)原判決廢棄。
    (二)被上訴人在第一審之訴駁回。
五、被上訴人除引用於原審時所為之陳述外，並以：
（一）主張鄰地所有人知悉越界建築而不即提出異議者，應就此
      項事實負舉證之責任，最高法院45年台上字第931 號判例
      明揭斯旨。是上訴人自應舉證以實其說，然依證人蔡文財
      、劉文得於原審所為之證述，可知其2 人僅能證明系爭建
      物嗣後曾因拆除部分而加以整建一事，並無法證明被上訴
      人確知上訴人有越界建築之情事而不加以異議之事實。
（二）又民法第796 條前段之適用，係在土地所有人越界建築當
      時，鄰地所有人明知其越界而不即提出異議之情形。換言
      之，倘土地所有人越界建築之房屋已完成，鄰地所有人事
      後始知其事者，縱未提出異議，亦無本條之適用，鄰地所
      有人仍得請求越界建築之人移去或變更其建物，以維護「
      所有權不容侵害」之民法基本原則。且在系爭土地面積不
      大之情況下，上訴人嗣沿襲之前占用情況修建系爭建物，
      衡情確有誤認上訴人並未越界建築，而認上訴人係在自己
      土地上修建系爭建物之可能，則被上訴人能否知悉上訴人
      越界建築而及時提出異議，確屬有疑。況上訴人復未舉證
      以實其說，其所辯自無足取。
（三）上訴人已自承占用系爭土地興建房屋，而其所辯有民法第
      796 條之情形既不足採，其復未舉證證明就系爭土地之占
      有尚有何其他法律上之原因，則其無權占有系爭土地，已
      至明確，被上訴人依民法第767 條規定，請求上訴人拆除
      系爭建物，並將土地騰空返還被上訴人，為有理由，自應
      准許。原判決准許被上訴人之請求，並無不當等語資為抗
      辯。爰請求駁回上訴人之上訴，並減縮請求聲明如主文第
      2項所示。
六、被上訴人主張系爭土地為渠等所共有，應有部分各2分之1。
    上訴人所有之系爭建物占用系爭土地上如附圖一所示斜線部
    分、面積82.83 平方公尺等事實，業據提出地籍圖謄本、土
    地登記謄本各1份及相片4張為證，並經原審於95年9 月13日
    至現場勘驗無訛，有勘驗筆錄1 份可稽，復經屏東縣東港地
    政事務所派員測量無誤，製有附圖一所示之複丈成果圖1 份
    ，且經屏東縣東港地政事務所以96年12月18日屏港地二字第
    0960008823號函敘述明確；上訴人對前開事實亦不爭執，故
    堪信被上訴人此部分之主張為真實。至被上訴人主張上訴人
    無權占有系爭土地一節，則為上訴人所否認，並以前詞置辯
    。經本院協議兩造簡化爭點，為：(一)上訴人得否依民法第79
    6 條之規定，主張被上訴人不得請求移去或變更其建築物？
    (二)被上訴人得否依民法第767 條之規定請求上訴人拆除系爭
    建物，將土地返還予被上訴人？茲分別析論如下：
（一）上訴人得否依民法第796 條之規定，主張被上訴人不得請
      求移去或變更其建築物？
    1.按當事人主張有利於己之事實者，就其事實有舉證之責任
      。民事訴訟法第277 條前段定有明文。次按土地所有人建
      築房屋逾越疆界者，鄰地所有人如知其越界而不即提出異
      議，不得請求移去或變更其建築物，固為民法第796 條前
      段所明定。惟主張鄰地所有人知其越界而不即提出異議者
      ，應就此項事實負舉證之責任（最高法院45年台上字第93
      1 號判例要旨參照）。是上訴人自應就被上訴人知其越界
      建築而不立即異議之事實負舉證之責。
    2.上訴人於原審固舉證人蔡文財、劉文得為證，然依證人蔡
      文財於原審證述：「（提示準備書狀證物二相片，是否知
      道這建物？）知道。（這房子誰的？）是被告（指上訴人
      ）的。（這房子當時如何建的？）我不知道。（這房子有
      無拆掉重建？）有拆過，拆過靠道的部分再整修。（這房
      子何時在那？）我不清楚。（房子坐落土地為何人所有知
      否？）我不知道。（知土地是否為原告的？）我不知道。
      （房屋是全部拆掉或是拆掉部分？）房子原來在那，拆掉
      部分再整修。」等語（見原審卷第85、86頁）；證人劉文
      得證稱：「（提示卷內照片，這間房屋知道否？）是我蓋
      的。水泥的部分及拆除一半，房子的一半是我事後整修的
      。（你蓋的何部分？）樓下留有牆壁，樓上再重蓋的。是
      拆巷道，牆壁有礙到路。（是否知道房屋坐落土地是何人
      所有？）沒有聽說，只叫我來做而已。」等語（見原審卷
      第100 頁）。均僅能證明系爭建物嗣後曾拆除一部分並加
      以整建，尚無法證明被上訴人於上訴人越界建築時，有明
      知其事而不即提出異議之情事。上訴人就之既不能舉證以
      實其說，則依前揭說明，其自不得依民法第796 條之規定
      ，主張被上訴人不得請求移去或變更其建築物。
（二）被上訴人得否依民法第767 條之規定請求上訴人拆除系爭
      建物，將土地返還予被上訴人？
      上訴人既已自承系爭建物占用系爭土地如附圖一所示斜線
      部分面積82.83 平方公尺之土地，且其主張被上訴人有民
      法第796 條知悉越界建築而不即提出異議之情形云云，並
      不足採，業如前述。其復未提出其他證據以證明其就系爭
      土地有何正當合法之占用權源，則系爭建物占用系爭土地
      ，顯屬無權占有。故被上訴人依民法第767 條規定，請求
      上訴人拆除系爭建物，並將土地返還予被上訴人，自屬有
      據。
七、從而，被上訴人依民法第767 條規定，請求上訴人將無權占
    用系爭土地之系爭建物拆除，並將土地騰空返還予被上訴人
    ，洵屬有據，應予准許。原審為上訴人敗訴之判決，並依職
    權宣告假執行，及依上訴人之聲請為預供擔保免為假執行之
    諭知，於法均無違誤，上訴意旨指摘原判決不當，求予廢棄
    改判，為無理由，應予駁回。又被上訴人既已減縮其聲明，
    爰由本院諭知如主文第2項所示。
八、兩造其餘攻擊或防禦方法及未經援用之證據，經本院斟酌後
    ，認均不足以影響本判決之結果，自無逐一詳予論駁之必要
    ，末此指明。
九、結論：本件上訴為無理由，依民事訴訟法第436 條之1第3項
    、第449條第1項、第78條，判決如主文。
中    華    民    國    97    年    5     月    27    日
                  民事第一庭  審判長法  官  徐美麗
                                    法  官  邱玉汝
                                    法  官  張以岳
以上正本係照原本作成。
不得上訴。
                                    書記官  林志憲
中    華    民    國    97    年    5     月    27    日


司法院資訊處製作；財團法人民間司法改革基金會備份。
